ACORDAO-COMPLETO-2438464

ACÓRDÃO 12915/2020 ATA 41/2020 - SEGUNDA CÂMARA

VISTOS, relatados e discutidos estes autos de tomada de contas especial instaurada em razão da não comprovação da regular aplicação dos recursos oriundos do Convênio 75673/2013, firmado entre o Ministério da Saúde e a Fundação Hospitalar Social Rural de São Gabriel e tendo por objeto a "aquisição de equipamento e material permanente para unidade de atenção especializada em saúde", 
ACORDAM os Ministros do Tribunal de Contas da União, reunidos em sessão da 2ª Câmara, em:
9.1. rejeitar as alegações de defesa apresentadas pelo Sr. Jose Carlos Cavatti e pela Fundação Hospitalar Social Rural de São Gabriel;
9.2. com fundamento nos arts. 1º, inciso I, 16, inciso III, alíneas "c" e "d", da Lei 8.443/1992 c/c os arts. 19 e 23, inciso III, da mesma lei, e nos arts. 1º, inciso I, 202, § 6º, 209, inciso III, e 210 e 214, inciso III, do Regimento Interno do TCU, julgar irregulares as presentes contas e condenar o Sr. Jose Carlos Cavatti e a Fundação Hospitalar Social Rural de São Gabriel em débito, solidariamente, pelo valor original abaixo discriminado, atualizado monetariamente e acrescido dos juros de mora a partir da data indicada, nos termos da legislação vigente, até a efetiva quitação do débito, fixando-lhes o prazo de 15 (quinze) dias, a contar da ciência, para que comprovem, perante o Tribunal (art. 214, inciso III, alínea "a", do Regimento Interno do TCU) , o recolhimento da dívida aos cofres do Tesouro Nacional;
	Data
	Valor (R$) 

	2/7/2014
	722.174,00

9.3. aplicar ao Sr. Jose Carlos Cavatti e à Fundação Hospitalar Social Rural de São Gabriel, individualmente, a multa prevista no art. 57 da Lei 8.443/1992, no valor de R$ 97.000,00 (noventa e sete mil reais) , fixando-lhes o prazo de 15 (quinze) dias, a contar da notificação, para que comprovem perante o Tribunal (art. 23, inciso III, alínea "a", da Lei 8.443/1992 c/c o art. 214, inciso III, alínea "a", do RITCU) o recolhimento da dívida aos cofres do Tesouro Nacional, atualizada monetariamente, a contar da data deste Acórdão até a data do efetivo recolhimento, caso não seja paga no prazo estabelecido, na forma da legislação em vigor;
9.4. autorizar, desde logo, com amparo no art. 28, inciso II, da Lei 8.443/1992, a cobrança judicial das dívidas, caso não atendidas as notificações;
9.5. autorizar, desde já, caso solicitado, nos termos do art. 26 da Lei 8.443/1992, o parcelamento das dívidas em até 36 (trinta e seis) parcelas mensais e sucessivas, atualizadas monetariamente até a data do pagamento, esclarecendo aos responsáveis que a falta de pagamento de qualquer parcela importará no vencimento antecipado do saldo devedor (art. 217, § 2º, do Regimento Interno do TCU) , sem prejuízo das demais medidas legais cabíveis;
9.6. dar ciência desta decisão aos responsáveis, ao Fundo Nacional de Saúde e à Procuradoria da República no Estado do Espírito Santo, para adoção das providências cabíveis, nos termos do art. 16, § 3º, da Lei 8.443/1992 c/c o art. 209, § 7º, do Regimento Interno deste Tribunal.

Tomada de contas especial instaurada pelo Fundo Nacional de Saúde - FNS em razão da não comprovação da boa e regular aplicação dos recursos oriundos do Convênio 75673/2013, firmado entre o Ministério da Saúde e a Fundação Hospitalar Social Rural de São Gabriel e tendo por objeto a aquisição de equipamento e material permanente para unidade de atenção especializada em saúde.

Segunda Câmara

Fundo Nacional de Saúde - FNS.

3. Interessados/Responsáveis:
3.1. Responsáveis: Fundação Hospitalar Social Rural de São Gabriel (27.503.754/0001-10); Jose Carlos Cavatti (XXX.607.487-XX).

13.1. Ministros presentes: Ana Arraes (Presidente), Augusto Nardes (Relator), Aroldo Cedraz e Raimundo Carreiro.
13.2. Ministros-Substitutos presentes: Marcos Bemquerer Costa e André Luís de Carvalho.

ACORDAO-COMPLETO-2467287

Acórdão de Relação 5235/2021 - Segunda Câmara

Acórdão de Relação

AUGUSTO NARDES

Transcrevo a seguir a instrução lavrada no âmbito da Secretaria de Controle Externo de Tomada de Contas Especial (peça 142) , a qual contou com a anuência do escalão dirigente da unidade técnica (peças 143 e 144) : 
"INTRODUÇÃO
Cuidam os autos de tomada de contas especial instaurada pelo Fundo Nacional de Saúde - MS, em desfavor do Sr. Jose Carlos Cavatti (CPF XXX.607.487-XX) e da Fundação Hospitalar Social Rural de São Gabriel (CNPJ 27.503.754/0001-10) , em razão de omissão no dever de prestar contas dos recursos transferidos por meio do Convênio 75673/2013 (registro Siafi 791960) firmado entre o Ministério da Saúde e Fundação Hospitalar Social Rural de São Gabriel e que tinha por objeto descrito no instrumento 'aquisição de equipamento e material permanente para unidade de atenção especializada em saúde'.
HISTÓRICO
Em 5/2/2020, com fundamento na IN/TCU 71/2012, alterada pela IN/TCU 76/2016 e DN/TCU 155/2016, o dirigente do Fundo Nacional de Saúde - MS autorizou a instauração da tomada de contas especial (peça 1) . O processo foi registrado no sistema e-TCE com o número 4456/2019.
O Convênio 75673/2013, registro Siafi 791960, foi firmado no valor de R$ 722.174,00, inteiramente à conta do concedente (peça 4) . A vigência foi fixada para o período de 30/12/2013 a 10/6/2016, com prazo para apresentação da prestação de contas em 14/8/2017. Os recursos da União foram repassados por intermédio da ordem bancária 2014OB824105 de 30/6/2014 no valor de R$ 722.174,00 (peça 6) .
A prestação de contas e complementações enviadas foram analisadas por meio do documento constante na peça 10.
O fundamento para a instauração da Tomada de Contas Especial, conforme consignado na matriz de responsabilização elaborada pelo tomador de contas, foi a constatação da seguinte irregularidade: 
Não comprovação da boa e regular aplicação dos recursos federais repassados à Fundação Hospitalar Social Rural de São Gabriel/ES, em face da omissão no dever de prestar contas dos valores transferidos, no âmbito do convênio n. 791960/2013, descrito como 'Aquisição de Equipamento e Material Permanente para Unidade de Atenção Especializada em Saúde', no período de 30/12/2013 a 10/06/2016, e prazo para apresentação da prestação de contas em 14/08/2017, conforme Parecer n. 016/2017 SECON/NEMS/ES.
Os responsáveis arrolados na fase interna foram devidamente comunicados e, diante da ausência de justificativas suficientes para elidir a irregularidade e a não devolução dos recursos, instaurou-se a tomada de contas especial.
No relatório (peça 22) , o tomador de contas concluiu que o prejuízo importaria no valor atualizado sem juros em 9/6/2020 de R$ 972.768,38, imputando-se a responsabilidade ao Sr. Jose Carlos Cavatti, Diretor Presidente, no período de 12/7/2007 a 20/11/2019, na condição de dirigente e à Fundação Hospitalar Social Rural de São Gabriel, na condição de entidade convenente. 
A Controladoria-Geral da União emitiu o relatório de auditoria (peça 25) , em concordância com o relatório do tomador de contas. O certificado de auditoria e o parecer do dirigente do órgão de controle interno concluíram pela irregularidade das presentes contas (peças 26 e 27) .
A autoridade ministerial responsável pela área atestou haver tomado conhecimento das conclusões contidas no relatório e certificado de auditoria, bem como do parecer conclusivo do dirigente do órgão de controle interno, manifestando-se pela irregularidade das contas, e determinou o encaminhamento do processo ao Tribunal de Contas da União (peça 28) .
Concluiu-se na primeira instrução do feito efetuada nesta Unidade Técnica (peça 31) , que estão satisfeitos os pressupostos processuais estabelecidos na Lei 8.443/1992, bem como os requisitos específicos da IN TCU 71/2012, uma vez que não houve o transcurso de mais de dez anos desde o fato gerador sem que tenha havido a notificação do responsável pela autoridade administrativa competente, bem como que o valor atualizado do débito, em 1/1/2017, supera o mínimo na referida norma. 
Em consequência, propôs-se as seguintes medidas preliminares:
 citação dos responsáveis abaixo indicados para apresentação de alegações de defesa e/ou recolhimento dos débitos em razão das irregularidades a seguir especificadas:
Irregularidade: não comprovação da boa e regular aplicação dos recursos federais repassados à Fundação Hospitalar Social Rural de São Gabriel/ES, em face de: a) omissão no dever de prestar contas dos valores transferidos, no âmbito do Convênio n. 791960/2013, descrito como 'Aquisição de Equipamento e Material Permanente para Unidade de Atenção Especializada em Saúde', no período de 30/12/2013 a 10/06/2016, e prazo para apresentação da prestação de contas em 14/08/2017, conforme Parecer n. 016/2017 SECON/NEMS/ES; b) ausência de aquisição dos equipamentos do objeto do Convênio n. 791960/2013; c) bloqueios e penhoras judiciais de recursos do Convênio n. 791960/2013 na conta específica do convênio n. 29985-X, Agência n. 0806-0, do Banco do Brasil S/A. 
Responsáveis solidários: Jose Carlos Cavatti (CPF: XXX.607.487-XX) e Fundação Hospitalar Social Rural de São Gabriel (CNPJ: 27.503.754/0001-10) .
 audiência do Sr. Jose Carlos Cavatti (CPF: XXX.607.487-XX) para apresentação de razões de justificativa quanto para o não cumprimento do prazo originalmente estipulado para prestação de contas do convênio descrito como 'Aquisição de equipamento e material permanente para unidade de atenção especializada em saúde', cujo prazo encerrou-se em 14/8/2017.
Levadas a efeito as citações propostas (peças 36-38 e 91-92) , conforme despacho do titular desta Unidade técnica no uso da competência delegada pelo Min. Relator Augusto Nardes, verifica-se que os responsáveis Fundação Hospitalar Social Rural de São Gabriel e Jose Carlos Cavatti e apresentaram alegações de defesa em resposta à citação por intermédio de advogados regularmente constituídos (peças 40-84 e 93-139, respectivamente) . 
ANÁLISE DOS PRESSUPOSTOS PROCESSUAIS DA IN/TCU 71/2012
Viabilidade do Exercício do Contraditório e da Ampla Defesa
Verifica-se que não houve o transcurso de mais de dez anos desde o fato gerador sem que tenha havido a notificação dos responsáveis pela autoridade administrativa federal competente (art. 6º, inciso II, c/c art. 19 da IN/TCU 71/2012, modificada pela IN/TCU 76/2016) , uma vez que o fato gerador da irregularidade sancionada configurou-se em 15/8/2017 e os responsáveis foram notificados sobre as irregularidades pela autoridade administrativa competente conforme abaixo:
0. Sr. Jose Carlos Cavatti, por meio do ofício acostado à peça 13, recebido em 8/11/2017, conforme AR (peça 14) .
0. Fundação Hospitalar Social Rural de São Gabriel, por meio do ofício acostado à peça 15, recebido em 28/3/2018, conforme AR (peça 16) .
Valor Mínimo de Constituição da TCE 	
Verifica-se, ainda, que o valor atualizado do débito apurado (sem juros) em 1/1/2017 é de R$ 871.302,93, portanto superior ao limite mínimo de R$ 100.000,00, na forma estabelecida conforme os arts. 6º, inciso I, e 19 da IN-TCU 71/2012, modificada pela IN/TCU 76/2016. 
EXAME TÉCNICO			 
Caracterização das irregularidades geradoras do dano ao erário
Conforme evidenciado no relatório do tomador de contas, a irregularidade geradora do dano ao erário nesta TCE foi a não-comprovação da boa e regular aplicação dos recursos do Convênio 75673/2013 configurada pela omissão no dever de prestar contas.
O objeto do pacto era a aquisição de equipamentos para o Hospital Doutor Fernando Serra. Trata-se de entidade hospitalar sem fins lucrativos (registro no Cadastro Nacional de Estabelecimentos em Saúde - CNES sob n° 2448807) , de natureza administrativa privada, com 70 leitos, sendo 60 ofertados ao SUS, dispondo de atendimento ambulatorial, internação, urgência e SADT. Os leitos estão distribuídos nas seguintes especialidades: cirurgia geral, clínica geral, obstetrícia cirúrgica e pediatria clínica.
É cediço que a omissão de prestar as contas de convênio no prazo devido constitui violação de dever constitucional e legal, nos termos do art. 70, parágrafo único, da Constituição da República de 1988, art. 8º da Lei 8.443/1992, bem como do art. 84 do Decreto-Lei 200/1967, e autoriza a presunção de não aplicação dos recursos transferidos. 
No caso sob exame, todavia, foram levantadas evidências pelo Ministério da Saúde não somente de omissão de prestação de contas, mas igualmente de inexecução físico-financeira do objeto, conforme a seguir detalhado.
Extrai-se do Relatório de Verificação 43-1/2015 da Divisão de Convênio do NEMS/ES e do Parecer n. 016/2017 SECON/NEMS/ES (peças 9 e 10, respectivamente) que a entidade convenente não executou as metas físicas propostas, considerando que não foram adquiridos os 373 equipamentos/materiais permanentes previstos no Plano de Trabalho aprovado. 
Verificou-se ainda que a entidade convenente se omitiu quanto aos sucessivos bloqueios e penhoras efetuados pela Justiça do Trabalho de valores da conta específica do convênio (conta corrente n. 29985-X, Agência n. 0806-0, do Banco do Brasil S/A) , conforme detalhado nos extratos bancários juntados aos autos (peça 8) e resumidos no quadro abaixo:
	Data
	Valor (R$) 

	25/7/2016
	282.172,98

	7/11/2016
	8.825,77

	11/11/2016
	199.062,58

	21/12/2016
	30.937,72

	15/8/2017
	115.500,00

	15/8/2017
	28.435,27

	15/8/2017
	27.750,00

	15/8/2017
	21.562,50

	15/8/2017
	7.961,83

	24/8/2017
	1.143,83

	24/8/2017
	575,02

	24/8/2017
	543,20

	3/10/2017
	14.953,31

	27/10/2017
	58,.263,64

	10/1/2018
	555,11

	14/2/2018
	25.099,45

	8/3/2018
	11.801,17

	9/4/2018
	49.640,70

	Total
	826.842,08

Verifica-se, portanto, que a penhora judicial de valores para pagamento de passivos trabalhistas incidiu sobre a totalidade dos recursos transferidos, inviabilizando a execução físico-financeira pela convenente. Ressalte-se a informação contida no Despacho n. 00175/2017/ADV/PUES/PGU/AGU (peça 10) de que 'houve o pagamento pulverizado a cada reclamante substituído pelo Sindicato autor da execução, cuja reversão na Justiça do Trabalho afigura-se praticamente impossível - considerados o caráter alimentar das verbas.'
Encontram-se diversos precedentes na jurisprudência deste Tribunal no sentido de que o bloqueio judicial de recursos de convênio configura desvio de finalidade e não afasta o dever de ressarcimento dos valores bloqueados, conforme ilustram os enunciados abaixo transcritos:
Acórdão 2848/2019-TCU-Primeira Câmara, Rel. Min Marcos Bemquerer
Enunciado
O bloqueio judicial de recursos de convênio para pagamento de dívidas trabalhistas do convenente configura débito decorrente de desvio de finalidade e, portanto, não afasta a responsabilidade de o ente beneficiado restituir os respectivos valores aos cofres do concedente.
Acórdão 1732/2017-TCU-Primeira Câmara, Rel. Min. AUGUSTO SHERMAN
Enunciado
O bloqueio judicial de recursos do convênio para o pagamento de dívidas trabalhistas configura débito decorrente de desvio de finalidade e, portanto, não afasta a responsabilidade de o convenente restituir esses valores aos cofres do concedente.
Qualquer que seja o juízo quanto ao mérito da medida judicial, permanece caracterizada a responsabilidade da convenente, uma vez que deveria ter adotado as medidas necessárias para evitar tais bloqueios e, caso eventualmente ocorridos, para revertê-los de imediato nas instâncias competentes. Constata-se, portanto, descumprimento ao preceituado no art. 52, caput e inciso IV, da então vigente Portaria Interministerial MPOG/MF/MCT 507/2011.
Individualização de condutas
Da análise dos documentos presentes nos autos, verifica-se que o Sr. Jose Carlos Cavatti (CPF: XXX.607.487-XX) e a Fundação Hospitalar Social Rural de São Gabriel (CNPJ: 27.503.754/0001-10) eram as pessoas responsáveis pela gestão e execução dos recursos federais recebidos por meio do Convênio 75673/2013, registro Siafi 791960, tendo o prazo final para apresentação da prestação de contas expirado em 14/8/2017. 
Quanto ao descumprimento dos deveres de prestação de contas, deve-se pontuar que é pacífica a jurisprudência deste Tribunal no sentido de que compete ao gestor o ônus de provar a aplicação regular dos recursos que lhe foram confiados (Acórdão 974/2018-TCU-Plenário (Relator: Bruno Dantas) , 511/2018 - Plenário (Relator: Aroldo Cedraz) , 3875/2018 -Primeira Câmara (Relator: Vital Do Rêgo) , 1983/2018 - Primeira Câmara (Relator: Bruno Dantas) , 1294/2018 - Primeira Câmara (Relator: Bruno Dantas) , 3200/2018 - Segunda Câmara (Relator: Aroldo Cedraz) , 2512/2018 - Segunda Câmara (Relator: Aroldo Cedraz) , 2384/2018 - Segunda Câmara (Relator: José Múcio Monteiro) , 2014/2018 - Segunda Câmara (Relator: Aroldo Cedraz) , 901/2018 - Segunda Câmara (Relator: José Múcio Monteiro) , entre outros) .
No caso sob exame, o gestor da entidade convenente não somente deixou de cumprir o dever de prestar contas como também deixou de adotar as medidas cabíveis para garantir a regular execução financeira e física do objeto e o consequente alcance dos objetivos do pacto. Tais condutas omissivas, portanto, concorreram diretamente para a configuração das irregularidades acima apontadas e o consequente dano ao erário.
Quanto à imputação solidária do débito, aplica-se o entendimento firmado no Acórdão 2763/2011-TCU-Plenário - Rel. Min. Augusto Sherman e na Súmula 286 da jurisprudência do TCU de que a pessoa jurídica de direito privado convenente beneficiária de transferências voluntárias de recursos públicos da União atua como gestora pública e deve responder solidariamente com seus dirigentes por prejuízos causados ao erário.
Verifica-se que foi dada oportunidade de defesa aos agentes responsabilizados na fase interna, em obediência aos princípios constitucionais que asseguram o direito ao contraditório e à ampla defesa (art. 5º, inciso LV, da Constituição Federal) , conforme detalhado no item 'Análise dos Pressupostos de Procedibilidade da IN/TCU 71/2012', subitem '	Prejuízo ao Contraditório e Ampla Defesa'.
Entretanto, os responsáveis não apresentaram justificativas suficientes para elidir as irregularidades e não recolheram o montante devido aos cofres do Fundo Nacional de Saúde - MS, razão pela qual suas responsabilidades devem ser mantidas.
Prescrição da Pretensão Punitiva
Vale ressaltar que a pretensão punitiva do TCU, conforme Acórdão 1441/2016-TCU-Plenário, Relator: Benjamin Zymler, que uniformizou a jurisprudência acerca dessa questão, subordina-se ao prazo geral de prescrição indicado no art. 205 do Código Civil, que é de dez anos, contado da data de ocorrência da irregularidade sancionada, nos termos do art. 189 do Código Civil, sendo este prazo interrompido pelo ato que ordenar a citação, a audiência ou a oitiva dos responsáveis.
No caso em exame, a pretensão de aplicação das sanções previstas na Lei 8.443/1992 aos responsáveis ainda não foi alcançada pela prescrição, uma vez que a irregularidade sancionável se configurou em 15/8/2017 e o ato de ordenação da citação foi exarado em 15/6/2020
EXAME DAS CITAÇÕES E AUDIÊNCIA
Alegações de defesa da Fundação Hospitalar Social Rural de São Gabriel 
Alegações de defesa e razões de justificativa do Sr. Jose Carlos Cavatti 
Considerando que o idêntico teor das peças de defesa apresentadas pela entidade e seu dirigente, bem como que o então dirigente não apresentou razões de justificativa em separado, passa-se ao exame em conjunto.
Os responsáveis relatam que a Fundação cessou suas atividades em razão de perda da posse do prédio onde funcionava por decisão judicial do juízo da Vara Cível de São Gabriel da Palha/ES em ação de imissão na posse processo n. 0003248-10.2018.8.08.0045 (peças 103 e 111-113 e 116) , bem como a Ação de Extinção de Fundação interposta pelo Ministério Público de São Gabriel da Palha (processo n. 0003235-11.2018.8.08.0045, peça 132) .
Aduzem que a Prefeitura Municipal de Município de São Gabriel da Palha/ES não repassou recursos à instituição nos exercícios de 2015 a 2019, resultando em grandes dificuldades para a continuidade da prestação de serviços hospitalares. Informam que o Ministério Público Estadual patrocinou a celebração de Termo de Compromisso Sanitário (peça 128) , no qual a municipalidade teria se comprometido a realizar os repasses, porém o pacto não teria sido integralmente cumprido.
Afirmam que, por razões de ordem política, a Administração Municipal teria induzido a erro o representante do Ministério Público Estadual, levando-o a ajuizar a Ação de Emissão na Posse, na qual foi proferida decisão liminar em favor do Município de São Gabriel da Palha/ES.
As dificuldades financeiras decorrentes da suspensão dos repasses municipais, prosseguem, levaram a entidade a suspender pagamentos das obrigações trabalhistas. Esse fato resultou em ações na Justiça do Trabalho que redundaram no bloqueio de verbas vinculadas à aquisição de equipamento e material permanente para unidade de atenção especializada em saúde.
Registram que, devido a grande acúmulo de execuções trabalhistas, a Justiça do Trabalho concentrou todas em um único processo (n. 0000072-37.2017.5.17.0181) no âmbito do qual teria havido responsabilização do Município de São Gabriel da Palha no valor de R$ 1.843.063,28.
Segundo os defendentes, a Fundação teria adotado as medidas cabíveis frente às demandas ajuizadas por antigos funcionários, porém não teria obtido êxito ante o entendimento dos juízes de que se tratava de obrigações de caráter alimentar. Acrescentam que, também na fase de execução, foram intentados os recursos judiciais cabíveis para reverter os bloqueios, sob a alegação que tais verbas seriam federais, porém igualmente não lograram sucesso (sentenças da Vara de Nova Venécia do Tribunal Regional do Trabalho da 17ª Região, peças 94 a 102; 120 e 131 e petições às peças 115; 118 ; 124-126; 133-135 e 139) .
Alegam que os bloqueios constituem fatos fora da esfera de controle da Fundação, haja vista que a Justiça do Trabalho teria determinado o bloqueio e liberação de tais valores para os autores das ações, apesar de ter ciência de que se tratava de recursos federais.
Quanto às prestações de contas, sustentam que os recursos foram todos bloqueados pela Justiça Laboral, inviabilizando a execução do objeto pactuado e o cumprimento desse dever. Não obstante, trazem em anexo demonstrações contábeis e outros documentos comprobatórios da transferência de valores bloqueados para os funcionários que detinha execução contra a Fundação em andamento (peças 104; 105; 106 e 108) .
Asseveram, finalmente, que a Fundação sempre prestou conta dos valores referentes a verbas recebidas, procedimento que não pode ser observado no caso dos recursos do Convênio pelas circunstâncias expostas que levaram à perda dos valores bloqueados e da própria sede da instituição.
Análise
A administração financeira dos recursos repassados por intermédio de convênio é de inteira responsabilidade do convenente, incumbindo-lhe assegurar a destinação dos recursos às finalidades acordadas e restituição dos saldos eventualmente não utilizados ao concedente. Essa atribuição é decorrência do regime de execução descentralizada de projetos e programas de interesse comum entre as três esferas governamentais e entidades não governamentais por intermédio de convênios previsto no art. 25 da Lei Complementar 101/2000 e art. 1º, § 1º, do Decreto 6.170/2007.
Encontra-se no § 1º do art. 25 da acima referida Lei Complementar 101/2000  vedação expressa da aplicação de recursos de transferências voluntárias em finalidade diversa da pactuada. No mesmo sentido, a então vigente Portaria Interministerial 507/2011, em seus arts 52 e 64, dispunha ser vedada a aplicação de recursos fora das finalidades pactuadas, devendo quaisquer saques na conta bancária de movimentação ter por destinação o pagamento de despesas previstas no plano de trabalho:
Art. 52. O convênio deverá ser executado em estrita observância às cláusulas avençadas e às normas pertinentes, inclusive esta Portaria, sendo vedado:
 (...) 
IV - utilizar, ainda que em caráter emergencial, os recursos para finalidade diversa da estabelecida no instrumento, ressalvado o custeio da implementação das medidas de preservação ambiental inerentes às obras constantes do Plano de Trabalho;
 (...) 
Art. 64. Os recursos deverão ser mantidos na conta bancária específica do convênio e somente poderão ser utilizados para pagamento de despesas constantes do Plano de Trabalho ou para aplicação no mercado financeiro, nas hipóteses previstas em lei ou nesta Portaria.
Por força dessas disposições, incumbia aos gestores evitar a ocorrência de débitos na conta específica de movimentação do convênio para quitação de dívidas com terceiros ou garantia de pagamentos de obrigações estranhas aos fins colimados nas normas aplicáveis. Na eventualidade de sua ocorrência, deveriam ter sido adotadas as medidas cabíveis de imediato pela convenente, uma vez que tais retiradas configuram desvio de finalidade na aplicação de recursos.
Portanto, se houve bloqueio judicial dos recursos transferidos para execução do objeto do convênio é porque a entidade convenente deixou de adotar as medidas cabíveis para garantir a regular gestão financeira das verbas públicas, acautelando-se para que demandas judiciais não comprometessem a disponibilidade dos recursos conveniados.
Ressalte-se que as sentenças da Justiça do Trabalho relativas às exceções de pré-executividade ajuizadas pela entidade convenente para anular as execuções das condenações trabalhistas foram rejeitadas liminarmente em razão de terem sido opostas após deflagração das execuções e quando os valores penhorados já haviam sido liberados aos reclamantes.
As alegações relativas às dificuldades financeiras enfrentadas pela instituição, decorrentes de suspensão de repasses pela administração municipal, não descaracterizam o desvio de finalidade. Com efeito, a utilização dos recursos do convênio para pagamento de despesas próprias da convenente não previstas no plano de trabalho, ainda que por força de determinação judicial, configura prejuízo aos cofres do FNS e impõe à Fundação convenente o dever de reparação. 
A afirmação de que a Justiça do Trabalho não observou que os recursos não integravam o patrimônio da Fundação, por constituírem transferência vinculada ao cumprimento de objeto de convênio, não afasta a responsabilidade dos defendentes pelo ressarcimento. Apesar de terem trazido documentos comprovando a interposição de medidas judiciais para reverter os bloqueios, os responsáveis reconhecem que não obtiveram sucesso, de modo que se consumou o uso indevido dos recursos.
Ante a constatação da impossibilidade de reaver os recursos objeto da penhora judicial, incumbia à Fundação restituir aos cofres do FNS, com recursos próprios, os valores não aplicados no objeto, em conformidade com o disposto no art. 73 da Portaria Interministerial 507/2011 e na Cláusula Segunda, item 2.9 do termo do Convênio 791960/2013.
Também não merecem acatamento as justificativas quanto à ausência de prestação de contas. Os documentos juntados pelos defendentes não constituem prestação de contas e tampouco justificam a ausência das peças exigidas na legislação. Os documentos contábeis e bancários reproduzidos nos autos apenas corroboram a constatação de que houve constrição judicial dos recursos do convênio. 
Qualquer que fossem os motivos para a inexecução do objeto e frustração dos objetivos do pacto, os responsáveis deveriam ter apresentado a documentação exigida na legislação no prazo fixado em obediência ao comando constitucional e legal de prestação de contas da gestão de recursos públicos.
Portanto, o bloqueio judicial dos recursos não serve de escusa para a omissão no dever de prestar contas, devendo-se ressaltar que a convenente permitiu que, após a ocorrência do primeiro, novos bloqueios de recursos na conta específica ocorressem ao longo de quase dois anos, sem comunicar o fato ao concedente. 
Em face do exposto, conclui-se que as alegações de defesa do Sr. Jose Carlos Cavatti e da Fundação Hospitalar Social Rural de São Gabriel não elidem as irregularidades e tampouco afastam sua responsabilidade pela configuração dos danos ao erário que lhes foram imputados na citação.
CONCLUSÃO
Regularmente citados por este Tribunal, o Sr. Jose Carlos Cavatti (CPF XXX.607.487-XX) e Fundação Hospitalar Social Rural de São Gabriel (CNPJ 27.503.754/0001-10) ofertaram alegações de defesa. Em face da análise promovida nesta instrução, propõe-se rejeitar as alegações de defesa apresentadas, uma vez que não foram suficientes para elidir as irregularidades e as responsabilidades ao responsável na citação. 
Os argumentos de defesa tampouco lograram afastar os débitos imputados ao referido agente. Ademais, inexistem nos autos elementos que demonstrem sua boa-fé ou a ocorrência de outros excludentes de culpabilidade. Desse modo, suas contas devem, desde logo, ser julgadas irregulares, nos termos do art. 202, § 6º, do Regimento Interno/TCU. 
Cabível, ainda, ante a gravidade das condutas ilícitas praticadas pelos defendentes violando deveres impostos pela Constituição da República e pelas normas legais aplicáveis, a proposição da aplicação da multa prevista no art. 57 da Lei 8.443/1992 e de remessa de cópia dos elementos pertinentes ao Ministério Público da União, atendendo, assim, ao disposto no art. 16, § 3º, da Lei 8.443/1992 c/c o art. 209, § 7º, do Regimento Interno/TCU.
PROPOSTA DE ENCAMINHAMENTO
Diante do exposto, submetem-se os autos à consideração superior, propondo:
 rejeitar as alegações de defesa do Sr. Jose Carlos Cavatti (CPF XXX.607.487-XX) e Fundação Hospitalar Social Rural de São Gabriel (CNPJ 27.503.754/0001-10) , bem como as razões de justificativa do Sr. Jose Carlos Cavatti (CPF XXX.607.487-XX) ;
 com fundamento nos arts. 1º, I, 16, III, alíneas 'a' e 'c', e § 2º, 19, e 23, III, da Lei 8.443/1992 e 1º, I, 209, II e III e § 5º, inciso I, 210, § 1º, inciso I, e 214, III, do Regimento Interno do TCU, sejam julgadas irregulares as contas dos Jose Carlos Cavatti (CPF XXX.607.487-XX) e Fundação Hospitalar Social Rural de São Gabriel (CNPJ 27.503.754/0001-10) condenando-os ao pagamento das quantias abaixo discriminadas, com a fixação do prazo de quinze dias, a contar do recebimento da notificação, para comprovar perante o Tribunal, na forma prevista no art. 214, III, alínea 'a', do Regimento Interno do TCU, o recolhimento aos cofres do Fundo Nacional de Saúde - FNS das referidas importâncias, atualizadas monetariamente e acrescidas dos juros de mora, a partir da data apontada até a do recolhimento, na forma prevista na legislação em vigor:
	Data de ocorrência
	Valor histórico (R$) 

	2/7/2014
	722.174,00

aplicar individualmente aos responsáveis Sr. Jose Carlos Cavatti (CPF XXX.607.487-XX) e Fundação Hospitalar Social Rural de São Gabriel (CNPJ 27.503.754/0001-10) a multa prevista no art. 57 da Lei 8.443/1992 c/c o art. 267 do Regimento Interno, com a fixação do prazo de quinze dias, a contar das notificações, para comprovarem, perante o Tribunal (art. 214, inciso III, alínea 'a', do Regimento Interno) , o recolhimento das dívidas aos cofres do Tesouro Nacional, atualizadas monetariamente desde a data do acórdão que vier a ser proferido até a dos efetivos recolhimentos, se forem pagas após o vencimento, na forma da legislação em vigor;
autorizar, desde logo, nos termos do art. 28, inciso II, da Lei 8.443/1992, a cobrança judicial das dívidas caso não atendidas as notificações;
 autorizar, caso seja de interesse dos responsáveis, o pagamento das dívidas em até 36 parcelas mensais e consecutivas, nos termos do art. 26 da Lei 8.443/1992 c/c o art. 217 do Regimento Interno, fixando-lhes o prazo de quinze dias, a contar do recebimento da notificação, para comprovarem perante o Tribunal o recolhimento da primeira parcela, e de trinta dias, a contar da parcela anterior, para comprovarem os recolhimentos das demais parcelas, devendo incidir sobre cada valor mensal, atualizado monetariamente, os juros de mora devidos, na forma prevista na legislação em vigor;
 encaminhar cópia da deliberação que vier a ser adotada à Procuradoria da República no Estado do Espírito Santo, nos termos do § 3º do art. 16 da Lei 8.443/1992 c/c o § 7º do art. 209 do Regimento Interno do TCU, para adoção das medidas cabíveis; e comunicar-lhe que o relatório e o voto que a fundamentarem podem ser acessados por meio do endereço eletrônico www.tcu.gov.br/acordaos e que, caso haja interesse, o Tribunal pode enviar-lhe cópia desses documentos sem qualquer custo;
 informar à Procuradoria da República no Estado do Espírito Santo que, nos termos do parágrafo único do art. 62 da Resolução TCU 259/2014, os procuradores e membros do Ministério Público credenciados nesta Corte podem acessar os presentes autos de forma eletrônica e automática, ressalvados apenas os casos de eventuais peças classificadas como sigilosas, as quais requerem solicitação formal.
 a) enviar cópia do acórdão que vier a ser proferido ao Fundo Nacional de Saúde e aos responsáveis, para ciência".
2.	O Ministério Público junto a este Tribunal anuiu ao encaminhamento proposto pela unidade técnica, ressalvando, apenas, que 
"as contas dos responsáveis sejam julgadas irregulares com fulcro no art. 16, inciso III, alíneas 'c' e 'd' - em vez de alíneas 'a' e 'c' -, da Lei 8.443/92, com vistas a melhor fundamentar a condenação por desvio de finalidade (bloqueio judicial dos valores do convênio em ações trabalhistas) e inexecução físico-financeira do objeto pactuado, realidade apurada que suplanta o fundamento pela omissão de prestação de contas inicialmente considerado pelo órgão concedente para fins de instauração da tomada de contas especial" (peça 146) .
	
É o Relatório.

8.1. Igor Remonato Bressanelli (27.979/OAB-ES), representando Jose Carlos Cavatti e Fundação Hospitalar Social Rural de São Gabriel.

Procurador Marinus Eduardo De Vries Marsico.

TOMADA DE CONTAS ESPECIAL. CONVÊNIO. OMISSÃO NA PRESTAÇÃO DE CONTAS. INEXECUÇÃO DO OJBETO PACTUADO. CITAÇÃO. NÃO COMPROVAÇÃO DA BOA E REGULAR APLICAÇÃO DE RECURSOS PÚBLICOS FEDERAIS. CONTAS IRREGULARES. DÉBITO. MULTA.

TOMADA DE CONTAS ESPECIAL (TCE)

Secretaria de Controle Externo de Tomada de Contas Especial (SecexTCE).

Aprecia-se tomada de contas especial instaurada pelo Fundo Nacional de Saúde - FNS, tendo como responsáveis o Sr. Jose Carlos Cavatti e a Fundação Hospitalar Social Rural de São Gabriel, em razão da omissão no dever de prestar contas dos recursos transferidos à aludida fundação por meio do Convênio 75673/2013, o qual tinha por objeto a "aquisição de equipamento e material permanente para unidade de atenção especializada em saúde".
2.	Com vigência no período de 30/12/2013 a 10/6/2016 e prazo final para apresentação da prestação de contas em 14/8/2017, referido convênio previu recursos no montante de R$ 722.174,00, à conta do concedente, o qual foi repassado ao convenente em uma única parcela, em 30/6/2014. 
3.	No âmbito deste Tribunal, foi promovida a citação dos responsáveis para apresentarem alegações de defesa em face da não comprovação da boa e regular aplicação dos recursos conveniados, devido às seguintes irregularidades:
	a) omissão no dever de prestar contas; 
	b) ausência de aquisição dos equipamentos pactuados; 
	c) bloqueios e penhoras judiciais dos recursos conveniados.
4.	Outrossim, foi promovida a audiência do Sr. Jose Carlos Cavatti para apresentar razões de justificativa quanto ao não cumprimento do prazo originalmente estipulado para a prestação de contas do convênio.
5.	Após analisar a defesa apresentada em resposta ao chamamento deste Tribunal (peças 40 a 84 e 93 a 139) , a Secretaria de Controle Externo de Tomada de Contas Especial - SecexTCE sugeriu o julgamento pela irregularidade das contas e a condenação dos responsáveis em débito, com aplicação da multa prevista no art. 57 da referida lei.
6.	Acolho o encaminhamento de mérito proposto pela unidade técnica, o qual foi endossado pelo douto Parquet e cujos fundamentos incorporo às minhas razões de decidir.
7.	De fato, consoante o Relatório de Verificação 43-1/2015 da Divisão de Convênio do NEMS/ES e o Parecer 16/2017 SECON/NEMS/ES (peças 9 e 10, respectivamente) , a entidade convenente não apresentou a prestação de contas dos recursos conveniados. Outrossim, não executou a meta pactuada, qual seja, a aquisição de 373 equipamentos/materiais permanentes, nem promoveu a devolução dos recursos públicos federais que lhes foram repassados com esse fim.
8.	No caso, apurou-se que a execução físico-financeira do objeto pactuado restou inviabilizada em decorrência da penhora judicial da totalidade dos recursos conveniados para pagamento de passivos trabalhistas da entidade convenente, o que se deu em virtude da não adoção de ações tempestivas visando ao resguardo do patrimônio público por parte dessa entidade.
9.	Como colocado pela unidade técnica, a entidade convenente deixou de adotar as medidas cabíveis para garantir a regular gestão financeira das verbas públicas, acautelando-se para que demandas judiciais não comprometessem a disponibilidade dos recursos conveniados.
10.	Destarte, os recursos conveniados foram utilizados no pagamento de despesas próprias da convenente, não previstas no plano de trabalho, ainda que por força de determinação judicial, o que, ante a constatação da impossibilidade de recuperação desses recursos, configurou prejuízo aos cofres do FNS e impõe à Fundação convenente o dever de reparação. 
11.	Em casos como esse, a jurisprudência deste Tribunal é no sentido de que o bloqueio judicial de recursos de convênio para pagamento de dívidas trabalhistas do convenente caracteriza desvio de finalidade e, portanto, não afasta o dever do ente beneficiado de ressarcir os valores bloqueados aos cofres do concedente.
12.	Ressalto que a responsabilidade do Sr. Jose Carlos Cavatti advém do fato de ele ter sido, na condição de dirigente da entidade convenente, o responsável pela gestão e execução dos recursos federais recebidos por meio do Convênio 75673/2013. 
13.	No caso, ele não somente deixou de cumprir o dever de prestar contas desses recursos - apresentando, no prazo fixado, a documentação exigida na legislação, em obediência ao comando constitucional e legal de prestação de contas da gestão de recursos públicos - como, também, deixou de adotar as medidas cabíveis para garantir a regular execução financeira e física do objeto conveniado e o consequente alcance dos objetivos pactuados. 
14.	Já a responsabilidade solidária da Fundação Hospitalar Social Rural de São Gabriel decorre do entendimento firmado na Súmula 286 da jurisprudência do TCU, segundo o qual a pessoa jurídica de direito privado convenente beneficiária de transferências voluntárias de recursos públicos da União atua como gestora pública e deve responder solidariamente com seus dirigentes por prejuízos causados ao erário.
15.	Sendo assim, e ante a inexistência nos autos de elementos evidenciando a boa-fé na conduta dos responsáveis, cabe, desde já, o julgamento das presentes contas pela irregularidade, com imputação de débito, com fundamento no art. 16, inciso III, alíneas "c" e "d", da Lei 8.443/1992, conforme sugerido pelo douto Parquet.
16.	Por fim, registro que, nos termos do Acórdão 1441/2016-TCU-Plenário, não há empecilhos para a aplicação aos responsáveis da multa prevista no art. 57 da referida lei, haja vista a inocorrência da prescrição da pretensão punitiva deste Tribunal. Com efeito, não houve o transcurso de mais de dez anos entre a ordem para a citação no âmbito do TCU (peça 33) , em 15/6/2020, e a data final para a prestação de contas do ajuste, em 14/8/2017, conforme cláusula décima do termo de convênio (peça 4) .
	Pelas razões expostas, VOTO no sentido de que seja adotado o acórdão que ora submeto à apreciação deste colegiado.
TCU, Sala das Sessões Ministro Luciano Brandão Alves de Souza, em 17 de novembro de 2020.
Ministro JOÃO AUGUSTO RIBEIRO NARDES 
Relator